【裁判字號】    97,台上,5135
【裁判日期】    971016
【裁判案由】    殺人
【裁判全文】
最高法院刑事判決            九十七年度台上字第五一三五號
上  訴  人  甲○○
                    （
上列上訴人因殺人案件，不服台灣高等法院台中分院中華民國九
十七年七月二十九日第二審判決（九十七年度上重訴字第三二號
，起訴案號：台灣台中地方法院檢察署九十六年度偵字第二九六
一三號，九十七年度偵字第五三四號），提起上訴，本院判決如
下：
    主  文
上訴駁回。
    理  由
按刑事訴訟法第三百七十七條規定，上訴於第三審法院，非以判
決違背法令為理由，不得為之。是提起第三審上訴，應以原判決
違背法令為理由，係屬法定要件。如果上訴理由書狀並未依據卷
內訴訟資料，具體指摘原判決不適用何種法則或如何適用不當，
或所指摘原判決違法情事，顯與法律規定得為第三審上訴理由之
違法情形，不相適合時，均應認其上訴為違背法律上之程式，予
以駁回。本件上訴人甲○○上訴意旨略稱：（一）原判決事實認
定上訴人係自庭院內取出木柄鐮刀衝出門外，在門外萌生殺人犯
意，在庭院外以稼接刀刺入詹兆詠左胸，但理由所引證人詹益祥
之證詞，縱認上訴人有刺中詹兆詠，其地點應在上訴人之小庭院
內，非在庭院外，即原判決理由內亦認詹兆詠係在上訴人住處庭
院內遭上訴人以稼接刀刺殺（見原判決第十四頁），原判決有證
據上理由矛盾之違法。（二）本件肇因於詹兆詠將車停於門外，
又出口罵上訴人，復與詹連豐兄弟一起持兇器進入上訴人家之庭
院挑釁，詹兆詠拿武士刀（未出鞘）打上訴人的頭，上訴人因被
打的滿臉是血，雙眼無法看清，在此緊急狀況下，出諸本能拿出
稼接尖刀亂揮，不小心刺中詹兆詠一刀，依上訴人之主觀意思及
客觀之事實，上訴人並無殺人之犯意。（三）依證人張房阿謹在
第一審之證言可知，詹兆詠確有進入上訴人之庭院打傷高齡七十
七歲之上訴人，而詹兆詠、詹連豐均係身強體狀之人，上訴人的
頭部被打傷血流滿面，其為自保，基於自衛，拿刀亂揮，合乎常
理，應無殺人之犯意，至多僅係出於傷害之犯意，原判決適用法
則違誤。（四）上訴人之行為，乃出諸正當防衛，應有刑法第二
十三條不罰或是否有防衛過當得減輕或免除其刑之適用，原判決
認客觀上無「現在不法侵害」存在，應有違背法令。（五）上訴
人縱有殺害詹兆詠、詹連豐之行為，亦係基於排除詹兆詠、詹連
豐同時同地侵害之單一犯意，應屬接續犯，原判決分論併罰，亦
屬違背法令云云。
惟查原判決依憑上訴人部分不利於己之自白、證人詹益祥、詹連
豐、張房阿謹等不利於上訴人之證言、童綜合醫院病歷摘要一份
（被害人詹兆詠遭刺殺後，經送往東勢農民醫院，已於到院前死
亡，再轉童綜合醫院急救，仍無生命徵象，呈到院前死亡等情）
、台灣台中地方法院檢察署檢察官督同法醫師相驗詹兆詠後進行
解剖之勘（相）驗筆錄、勘（剖）驗筆錄、相驗屍體證明書、解
剖鑑定報告、童綜合醫院診斷證明書（被害人詹連豐因遭鐮刀砍
殺受有右手撕裂傷七公分，併肌腱斷裂，遭稼接刀刺向右腹，而
受有右腹穿刺傷五〤三〤四公分）、東勢鎮農會附設農民醫院診
斷書（上訴人所受傷勢為右手腕橈骨骨折、右足腓骨閉鎖性骨折
、頭皮多處開發性傷口）、內政部警政署刑事警察局民國九十七
年一月十四日刑醫字第0960192993號及九十七年四月八日刑醫字
第0970045894號鑑驗書各一份、台中縣警察局東勢分局刑案現場
平面圖、刑案現場照片四十張、台中縣警察局東勢分局現場勘查
報告暨所附刑案現場及採證照片四十六張、上訴人持以行兇用之
稼接刀一支、鐮刀（含刀刃）一支等證據，資以認定上訴人有原
判決事實欄所記載之犯罪事實，因而撤銷第一審不當之判決，改
判論處上訴人殺人罪刑（處有期徒刑拾伍年，褫奪公權拾年，扣
案稼接刀壹支沒收）；又殺人未遂罪刑（處有期徒刑柒年，扣案
稼接刀、含刀刃之鐮刀各壹支，均沒收）；並依法定其應執行刑
為有期徒刑拾捌年，褫奪公權拾年，扣案稼接刀、含刀刃之鐮刀
各壹支，均沒收，已詳述其所憑之證據及理由。對於上訴人否認
有殺人之犯意，其於第一審辯稱：「原在家中看電視，對方（指
詹兆詠）將車停在我家門口，我站起來看，對方就用三字經罵我
，我將門打開與詹兆詠互罵，詹兆詠、詹連豐一起進入我家，我
持鐮刀想嚇唬他們，詹兆詠拿武士刀打我的頭，我被打的滿臉是
血，拿出稼接尖刀亂揮亂刺，後來詹兆詠跑出去，詹連豐在門口
將我抓住，把我摔在地上，我又持稼接尖刀亂揮，不知怎麼刺到
詹連豐，是他們跑到我家，我只是正當防衛而已」云云；於原審
辯稱：伊並非故意殺人，是對方先打伊頭部，伊之手、腿也被打
斷了，伊之內臟也被打壞了，伊自己也有受傷，鐮刀伊沒有拿來
砍他，他兒子拿武士刀，伊當時眼睛都是血，伊是要保護自己，
才拿著鐮刀在前面亂揮，他們總共有五人等語。經綜合調查證據
之結果，認均不可採，分別在判決內詳予指駁，並說明其理由。
原判決所為論述，核與卷證資料相符，從形式上觀察，並無違背
法令之情形。按認事採證、證據之取捨及證據證明力之判斷，俱
屬事實審法院之職權，茍無違背證據法則，自不能指為違法。又
供述證據前後雖有差異或矛盾，事實審法院非不可本於經驗及論
理法則，斟酌其他情形，作合理之比較，定其取捨，其就供述證
據之一部，認為真實者，予以採取，亦非法則所不許。因之，證
人供述之證據前後縱有差異，事實審法院依憑證人前後之供述證
據，斟酌其他證據，本於經驗法則與論理法則，取其認為真實之
一部，作為判斷之證據，自屬合法，不能謂所認與供述證據之部
分不符，即指判決有證據上理由矛盾之違法。本件原審綜合上訴
人及證人詹益祥、詹連豐、張房阿謹等人先後之供述，斟酌其他
證據，認定上訴人先基於殺人之犯意，持稼接刀殺害詹兆詠之際
，即另又基於殺人之犯意，持鐮刀砍傷詹連豐，進而持稼接刀刺
傷詹連豐之時，客觀上並無「現在不法之侵害」存在；又上訴人
住處客廳內雖依刑案現場照片所示，雖有大量血跡，惟無任何被
害人詹兆詠、詹連豐之血跡反應，有內政部警政署刑事警察局九
十七年一月十四日刑醫字第0960192993號及九十七年四月八日刑
醫字第0970045894號鑑驗書二份在卷可按，堪認被害人詹兆詠雖
在上訴人住處庭院內遭上訴人以稼接刀刺殺，然刺殺地點應是極
靠近紅色雙扇大門處，始會未在庭院內留下任何血跡而在受傷後
步出大門外留下大量慢速血跡噴濺痕。再參照證人詹益祥於檢察
官偵訊時所證稱：「那時蕭某還是在家裡罵未出來，我爸在停車
的地方問他罵什麼，蕭某即衝出來，自小庭院門後拿出鐮刀，就
開始砍我爸爸（詹兆詠），我爸即握住鐮刀柄，未砍中我爸，當
時我叔叔（指詹連豐）在我爸爸之後，要他們不要吵，蕭某即自
褲子後面口袋摸出稼接刀，刺我爸左邊腋下，這時他們的位置在
小庭院內，我爸即走出小庭院說他被刺到了」等語，上訴人與詹
兆詠口角衝突發生時，上訴人已因怒氣持鐮刀衝出家門，兩人於
拉扯中始往上訴人住處庭院移動，而詹兆詠係在庭院極接近大門
處遭上訴人以稼接刀刺殺，被害人詹兆詠並非主動侵入上訴人住
處挑釁，至被害人詹連豐則從未進入上訴人住處，是於本件案發
之際，難認有何「客觀上不法侵害」存在；本件上訴人持以刺向
被害人詹兆詠左胸及詹連豐右腹部之稼接刀，總長約十八公分、
裸露之刀鋒長約七公分、刀器最寬處約二．八公分（見相驗卷第
四十三頁照片），為金屬材質，末端尖銳，而上訴人持上揭尖銳
刀器刺向被害人詹兆詠之左胸，刺入深度達八公分，較稼接刀本
身刀鋒長度為深，刀鋒已全數沒入被害人詹兆詠左胸，傷及心臟
，顯見上訴人當時用力之猛，殺意之堅；上訴人又持扣案鐮刀朝
被害人詹連豐頭部揮砍，查扣案鐮刀總長約達九十五公分，前端
裝有長約二十九公分之鐵製、前端勾起尖銳刀刃（見卷附刑案現
場照片編號三八－四０號，相驗卷第四六－四七頁），以之朝人
頭部揮砍，客觀上應能預見足致人於死之結果；另上訴人持扣案
稼接刀往被害人詹連豐右腹部刺入，而人體之胸部及腹部，內有
心、肝、肺、腸等重要之臟器，且該等器官之構造甚為脆弱且不
堪外力之重擊或刺穿，倘因受外力之刺穿或敲擊，極易造成死亡
之結果；又對人之胸、腹等處刺殺，極易因失血過多而導致死亡
之結果，在通常觀念上，應為一般人所習知，而上訴人為一心智
成熟之成年人，亦應為其所能預見及知悉，且非無預見之可能，
益徵上訴人對其上開行為極易造成被害人詹兆詠、詹連豐死亡之
結果，應已有所預見及認識，並有意使其發生。況上訴人與被害
人詹兆詠拉扯扣案鐮刀之際，被害人詹兆詠所持之木棍已經棄置
在地，被害人詹兆詠已手無寸鐵，而被害人詹連豐更自始至終均
未持任何防身器具，若上訴人當時僅係出於傷害而無取人性命之
意思，衡情儘可僅以扣案稼接刀及鐮刀作勢揮動比劃，或砍刺被
害人身體其他並無重要臟器之部位，即足供其洩憤，然上訴人卻
反持可重創人身甚而危害人性命之尖銳稼接刀朝被害人詹兆詠左
胸要害及被害人詹連豐右腹部要害猛刺，雖均僅各刺一刀，卻造
成被害人詹兆詠死亡、詹連豐右腹部穿刺傷之結果，顯見其有殺
害被害人詹兆詠、詹連豐之意。雖被害人詹連豐遭上訴人殺害後
，未發生死亡之結果，惟上訴人既已著手朝詹連豐頭部揮砍、右
腹部刺擊，其行為自已該當於殺人未遂之罪，認上訴人之辯解不
足採，已分別在判決內詳述其認事採證、證據取捨及判斷之理由
，核與證據法則並無違背，為其職權之適法行使，揆之上開說明
，自不能指為違法。上訴意旨所指各節，或為單純事實之爭執，
或於原判決之主旨不生影響之事項任意指摘，或為原審已審酌屬
認事採證、證據取捨及判斷之範疇，為其職權之適法行使，並無
違背證據法則之情形；或事證已臻明確並無再為傳訊調查必要之
裁量事項，亦無上訴意旨所指違背法令之情形；揆之上開說明，
核均非法律規定得為第三審上訴理由之違法情形。應認其上訴為
違背法律上之程式，予以駁回。
據上論結，應依刑事訴訟法第三百九十五條前段，判決如主文。
中    華    民    國  九十七  年    十    月   十六   日
                      最高法院刑事第二庭
                          審判長法官  黃  一  鑫
                                法官  許  錦  印
                                法官  張  清  埤
                                法官  陳  世  雄
                                法官  蔡  國  在
      本件正本證明與原本無異
                                      書  記  官
中    華    民    國  九十七  年    十    月   二十   日
                                                      Ｑ


司法院資訊處製作；財團法人民間司法改革基金會備份。
